台灣高等法院民事判決　　　　　　　　　　　　　　　　　九十一年度再字第一一號
　　　再　審原告　　乙○○
　　　再　審被告　　甲○○
右當事人間損害賠償事件，再審原告對於中華民國九十年五月八日本院八十八年度上
字第一三八二號確定判決提起再審，本院判決如左：
　　　主　　　文
再審之訴駁回。
再審訴訟費用由再審原告負擔。
　　　事　　　實
甲、再審原告方面：
一、聲明：
　(一)本院八十八年度上字第一三八二號確定判決（下稱原確定判決）廢棄。
  (二)台灣台北地方法院八十七年度訴字第四二一一號判決不利於再審原告部分廢棄。
  (三)右廢棄部分，再審被告第一審之訴駁回。
二、陳述：
  (一)原確定判決作為認定事實基礎之再審原告偽造文書案件，業經最高法院九十年度
    台上字第六二０六號判決發回而變更，原確定判決認定再審原告未將款項返還予
    再審被告，已與事實不符，爰依民事訴訟法第四百九十六條第一項第十一款之規
    定，提起再審之訴。
  (二)原確定判決用以認再審原告未交付款項予再審被告之「小欠條」，其上並無再審
    原告之簽名，且再審原告從未承認該「小欠條」係其所書立，原確定判決未予查
　　證，即採為不利再審原告之證據，顯採證違法；另再審被告及其夫游健高於另案
　　刑事庭時均表示納骨塔的錢是另外的，而再審被告於前程序時又承認係以股票賣
　　出金額扣抵，就該扣抵兩造間未立授權書，原確定判決即認扣抵屬實，惟原確定
　　判決竟以不同之採證理由認再審原告主張有經授權出售股票卻要授權書，其理由
　　顯有矛盾，有民事訴訟法第四百九十六條第一項第三款之再審事由。
  (三)依經驗法則，關係密切如本案兩造為表兄妹之親戚間，一方委託他方為理財行為
    或有金錢往來時，因雙方間有特殊之血緣信賴關係，通常不會特別立據以作為證
    明，且再審被告亦主張正因兩造間為親戚關係，所以再審被告出租房屋及借款予
    再審原告時均無立據，是基於此一親戚關係及彼此以往之經驗及慣例，再審被告
    要求再審原告處分系爭股票時，再審被告自不會出具授權書予再審原告，惟原確
    定判決竟違背經驗法則再審被告自認之無立據慣例，謂再審原告未能舉證再審被
　　告曾授權，僅以再審被告片面之陳述，即認其未授權，其適用法規顯有錯誤。
　(四)原確定判決認為再審原告匯款予再審被告之新台幣（下同）二十一萬二千五百元
　　，因係於股票賣出後數月即民國（下同）八十一年一月三十日始匯款五萬四千元
　　，且所匯金額亦與股款不符，尚難認係股款云云，然再審原告所以未立即將八十
　　二年七月二十二日出售系爭股票所得中，再審被告應分得之三十萬元匯給再審被
　　告，係因再審被告同意將該三十萬元借予再審原告使用，亦即以簡易交付之方式
　　，借款予再審原告，並以月一分半計息，始未將再審被告應分得之款項返還予再
　　審原告，此由再審被告自認有借款三十萬元之事實，及其無法提出另有匯款三十
　　萬元予再審原告之證據，即可證明。嗣再審原告為返還該筆借款，乃自八十二年
　　九月二十九日至八十五年十一月十九日止，陸續將本金及利息以下述方式匯還予
　　再審被告，亦即：該三十萬元之借款期限為十八個月，利息為月息一分半，每月
　　利息四千五百元，十八個月之利息共為八萬一千元，分別於八十二年九月二十九
　　日、八十三年一月三十一日各匯款四萬五千元及三萬六千元；本金部分則於八十
　　三年二月七日先返還十萬元，餘額二十萬元依再審被告之要求，依月息一分半計
　　息，並續借至八十五年底，共計二十一個月，利息共為六萬三千元，本利共計二
　　十六萬三千元，於八十四年一月二十七日、八十五年二月十六日、同年十月十六
　　日、同年十一月十九日，分別返還十萬元、五萬元、二萬五千元、八萬八千元。
　　是原確定判決未查證兩造間承認有三十萬借款之事，並消極未適用民法第七百六
　　十一條簡易交付之規定，即認該股款應於賣出之相當期日即八十年八月底、九月
　　初匯款予再審被告云云，其判決適用法規亦有錯誤。
　(五)另就再審原告於八十年八月二十四日，以每股十二元出售系爭股票二萬股，再審
　　被告可得十二萬元之部分：該金額加計再審原告應另給付兩造合購大同、裕隆、
　　新光及中興等股票之股款，扣除再審被告應給付再審原告購買納骨塔費用八萬二
　　千五百元後，再審原告尚應給付其十六萬三千五百元。再審原告因經濟不佳，商
　　請再審被告分二十期付款，並以月息一分半計息，利息每月二千四百五十元，共
　　計利息四萬九千元，連同本金共二十一萬二千五百元，再審原告為返還上開本息
　　，始分別於八十一年一月三十一日、十月八日、十一月六日、十二月五日、十二
　　月三十一日、八十二年一月十九日、二月二日、三月四日、四月三十日，各匯款
　　五萬四千元、一萬八千元、二萬元、一萬八千元、二萬六千五百元、二萬元、二
　　萬元、一萬八千元、一萬八千元共二十一萬二千五百元予再審被告，亦即再審原
　　告係併同另外合夥款項給付，其匯款總金額始遠逾出賣股票再審被告應得之十二
　　萬元，惟原確定判決亦未審酌此一事實。
  (六)再審原告於刑事案件審理中，從未對借款之時間、次數、金額，數次翻異更迭其
　　詞，原確定判決並未具體指出依據刑事卷宗何處之筆錄，證明再審原告有數次不
　　同之陳述，有不依證據認定事實之適用法規錯誤。且再審原告於刑事案件中，從
　　未稱不是固定付錢，係稱利息金額固定，但再審原告還款之時間及金額，因再審
　　原告要配合經濟能力所以未能固定，原確定判決斷章取義，認再審原告初稱利息
　　不固定後又稱固定云云，絕無可採。
　(七)原確定判決認再審原告匯入再審被告銀行帳戶之款項，係再審被告出租房屋予再
　　審原告之租金收入及借款三十萬元予再審原告每月九千元之利息云云，惟再審被
　　告是因與其他親戚有糾紛，恐該屋遭強佔，而交由再審原告看管，絕無出租收取
　　租金之情事，此有再審被告之姊姊許月霞於刑事庭作證之筆錄記載：「…怕回羅
　　東會被他弟弟佔屋，才叫黃來住……搬家之前未看見黃在住，也不知甲○○有是
　　否收租金」可證，是原確定判決認再審被告曾出租房屋予再審被告，與證人許月
　　霞之證詞不符，且斷章取義以許月霞曾於該房屋見過再審原告，即證明兩造間有
　　租賃關係存在，顯採證違法。又原判決僅泛稱「上開存摺紀錄顯示之再審原告自
　　八十一年十月份起有集數月後匯入與月數相同之九千元之倍數」，未具體指出是
　　那幾月份之房租，於何年何月匯入，其適用法規顯有錯誤。
  (八)原確定判決係以主觀臆測認再審原告係因承租再審被告台北住處，而得知游健亮
    有大同等股票，並無證據為憑，且一人得在不同之交易商開戶，擁有多本股票存
    摺亦屬常態，故再審被告及游健亮是否提出其全部之股票集保存摺已非無疑，而
    游健亮是否於七十九年間持有大同公司股票，只須去函該公司查詢即可得知，是
    原確定判決未盡調查之能事，僅憑再審被告提出之股票存摺，即認無再審原告所
    稱之代行操作整筆股票云云，顯有不當。
三、證據：提出最高法院九十年度台上字第二一一五號民事裁定及本院八十八年度上
    字第一三八二號判決為證。
乙、再審被告方面：
一、聲明：如主文所示。
二、陳述：再審原告所提之再審事由在刑事及民事案件審理時均重覆提出，再審被告
    已於前開案件時提出證據反駁之。再審原告於八十二年七月盜賣股票，惟於八十
    一年一月三十一日即開始匯款，顯有矛盾。又再審被告確有將房屋出租與再審原
    告，有錄音帶及譯文附於刑事卷可稽，且「小欠條」係再審原告所書寫，其所稱
    之借款金額、期限、利息及合夥買賣其他股票之事，均係其胡亂拼湊，且有違證
    券交易之慣例。
丙、本院依職權調閱台灣台北地方法院八十七年度訴字第四二一一號歷審民事卷。
      理      由
一、本件再審原告起訴主張原確定判決作為認定事實基礎之再審原告所涉偽造文書案
　　件，業經最高法院九十年度台上字第六二０六號判決發回而變更，有民事訴訟法
　　第四百九十六條第一項第十一款之再審事由。又原確定判決用以認再審原告未交
　　付股款予再審被告之「小欠條」，並非伊所書立，原確定判決未予查證，即採為
　　不利再審原告之證據，顯採證違法；且原確定判決未憑授權書即認再審被告主張
　　曾以系爭股票一萬股扣抵再審被告應給付再審原告納骨塔之費用一節屬實，惟就
　　再審原告主張曾得授權出售股票一節，則以不同採證理由，認為仍須授權書，其
　　判決理由顯有矛盾，有民事訴訟法第四百九十六條第一項第二款之再審事由。又
　　依經驗法則，親戚間之一方委託他方為理財行為或有金錢往來時，因雙方間有特
　　殊之血緣信賴關係，未必立據，再審被告要求再審原告處分系爭股票時，自不會
　　出具授權書予再審原告，惟原確定判決竟違背經驗法則及再審被告自認之無立據
　　慣例，謂再審原告未能舉證再審被告曾授權，為不利之認定，其適用法規顯有錯
　　誤。又再審被告曾同意將再審原告於八十二年七月二十二日出售系爭股票所得中
　　，其應分得之三十萬元之部分借予再審原告使用，亦即以簡易交付之方式，借款
　　予再審原告，並以月一分半計息，再審原告始未將再審被告應分得之款項立即返
　　還，此由再審被告自認有借款三十萬元之事實，及其無法提出另有匯款三十萬元
　　予再審原告之證據，即可證明，原確定判決未查證兩造間承認有三十萬元借款之
　　事，即認該股款應於賣出之相當期日即八十年八月底、九月初匯款予再審被告云
　　云，而未適用民法第七百六十一條簡易交付之規定，其適用法規亦有錯誤。另就
　　再審原告於八十年八月二十四日，以每股十二元出售系爭股票二萬股，再審被告
　　可得十二萬元之部分，再審原告是併同兩造之前另外合夥買賣其他股票結餘之款
　　項給付，其匯款總金額才遠逾出賣股票再審被告應得之十二萬元，惟原確定判決
　　亦未審酌此一事實。又再審原告於刑事案件審理中，從未對借款之時間、次數、
　　金額，數次翻異更迭其詞，原確定判決並未具體指出依據刑事卷宗何處之筆錄，
　　證明再審原告有數次不同之陳述，有不依證據認定事實之適用法規錯誤。且再審
　　原告於刑事案件中，係謂利息固定，但還款之時間、金額未固定，原確定判決認
　　再審原告初稱利息不固定後又稱固定云云，斷章取義。再原確定判決認再審被告
    曾出租房屋予再審被告，與證人許月霞之證詞不符，且擅以許月霞曾於該房屋見
　　過再審原告，即認兩造間有租賃關係存在，顯採證違法。又原確定判決未具體指
　　出再審原告曾於何時匯入那幾月份之房租，且未盡調查之能事，僅憑再審被告提
　　出之股票存摺，即認無再審原告所稱之代行操作整筆股票云云，其適用法規顯有
　　錯誤。
二、再審被告則以再審原告主張之再審理由，於本件民事前程序一再重覆提出，伊均
　　已提出證據駁斥其與事實不符之處。又再審被告確有將房屋出租與再審原告，且
    「小欠條」係再審原告所書寫，其所稱之借款金額、期限、利息及合夥買賣其他
　　股票之事，均非實在，確係盜賣股票等語，資為抗辯。
三、按民事訴訟法第四百九十六條第一項第十一款規定：為判決基礎之民事或刑事判
    決及其他裁判，或行政處分，依其後之確定裁判或行政處分已變更者，係指確定
    之本案判決以他訴訟之民事判決或刑事判決及其他裁判，或行政處分為裁判基礎
    ，而該民事或刑事判決或其他裁判，或行政處分，已因其後之確定裁判或行政處
    分而有所變更，結果使原確定判決之基礎發生動搖者而言（最高法院八十年度台
    上字第二七五一號判決可資參照）。本件再審原告主張作為原確定判決認定其有
    盜賣股票基礎之本院八十八年度上字第一八四六號其被訴偽造文書一案，雖經最
    高法院九十年度台上字第六二０六號判決撤銷發回本院，惟本院九十年度上更（
    一）字第九八五號判決仍認定再審原告有偽造文書盜賣系爭股票之事實，而判處
    其有期徒刑六月，目前上訴最高法院中，尚未確定等情，惟兩造所不爭，並有前
    揭最高法院判決及本院判決可稽，是前揭刑事案件經發回後既尚未確定，亦即迄
    今尚無確定判決改判再審原告無罪，而變更之前本院八十八年度上字第一八四六
　　號判決認定其有偽造文書以盜賣系爭股票之事實，依前開說明，自核與民事訴訟
　　法第四百九十六條第一項笫十一款所定之要件不符，是再審原告主張有該款之再
　　審事由，於法不合。
四、復按民事訴訟法第四百九十六條第一項第一款所謂適用法規顯有錯誤者，係指確
    定裁判所適用之法規顯然不合於法律規定，或與司法院現尚有效及大法官會議之
    解釋，或最高法院尚有效之判例顯然違反者而言，不包括認定事實錯誤、漏未審
    酌證據、取捨證據失當之情形在內（最高法院六十年台再字第一七○號判例、六
    十三年台上字第八八○號判例參照）。又判決不備理由或理由前後矛盾，非屬民
    事訴訟法第四百九十六條第一項第一款之適用法規顯有錯誤，不得據為提起再審
    之訴之理由（最高法院七十八年度台再字第三一號判決參照）。經查：
　(一)再審原告雖主張原確定判決未予查證再審被告所提出之「小欠條」（按此應康和
　　公司信封上之小條子，見前程序中原審卷第二十頁）是否為其書立，即採為認定
　　不利再審原告之證據，顯採證違法云云，惟查原判決僅以小欠條作為再審原告有
　　出售系爭股票之證據，並未以小欠條作為認定再審原告未交付股款之證據，是再
　　審原告指摘原判決有以小欠條作為認定其未交付股款之證據云云，顯有誤會。況
    再審原告於前審訴訟中對此「小欠條」形式真正並不爭執，且引為其時效抗辯之
　　依據（見前審程序卷第二十三頁），再審原告漫指通用法規有錯誤，尚非可取。
  (二)按當事人主張有利於己之事實者，就其事實有舉證之責任，民事訴訟法第二百七
　　十七條定有明文。本件再審被告否認授權再審原告出售系爭股票，再審原告既主
　　張曾經授權，依前揭規定，自應就其主張葉經授權之有利事實，負舉證責任，是
　　原確定判決要求再審原告應依前揭規定負舉證責任，並無違背法令之處，且原確
　　定判決於理由內亦未載明再審原告須提出授權書以證明其已經授權等語，而係綜
　　合調查證據之結果，認定再審原告所辯有諸多不合理之處而不足採信，自無違背
　　再審原告所主張之親戚間金錢往來通常無字據之經驗法則，是再審原告指摘原判
　　決違背經驗法則，其適用法規顯有錯誤云云，委無可採。
　(三)再審原告復指摘原確定判決未查證再審被告曾同意將再審原告於八十二年七月二
　　十二日出售系爭股票所得中，其應分得之三十萬元之部分借予再審原告使用此一
　　事實，認該股款應於賣出後之相當期日之即匯還再審被告，有消極不適用民法第
　　七百六十條簡易交付之規定之適用法規顯有錯誤云云。惟所謂消極不通用法規係
    指原確定判決依其確定之事實應適用而未適用之謂自應有適用法規之前揭事實存
　　在為必要。查原確定判決已就再審原告所主張之前述事實加以審酌，並於判決理
　　由欄四（三）內詳述再審原告主張再審被告有同意暫借，利息如何計算及支付之
　　相關事實均不可採之理由，如：「……然依上訴人上開所言，於八十二年七月二
　　十日出售股票，向被上訴人借款三十萬元，至八十三年二月七日返還十萬元，僅
　　七個月，為何竟以十八個月計算利息，顯有不符；又剩餘之二十萬元自八十三年
　　二月七日續借至八十五年底，係三十四個月，亦與上訴人所稱之二十一個月不符
　　。故上訴人上開所辯，尚無足採」等情。原確定判決既未認再審被告曾同意將該
　　三十萬元借予再審原告使用之事實，是原確定判決依其所認定之事實，兩造既未
    成立消費借貸契約，何須更論及消費借貸要物性（及交付要件）之問題，更遑論
　　簡易交付之餘地。反之如再審被告曾經授權出售，應將出售股票款所得之三十萬
　　元，於出售後之相當期日即八十年八月底、九月初匯款予再審被告，而非於八十
　　一年一月三十日始匯款等語，自無消極不適用民法第七百六十一條簡易交付規定
　　之問題，是再審原告指摘原判決有消極不適用民法前揭規定之適用法規顯有錯誤
　　，亦無足取。另再審原告主張原確定判決有漏未審酌審原告係併同兩造之前另外
　　合夥買賣其他股票結餘之款項匯款予再審被告之部分，微論原確定判決已於理由
　　欄四（五）中敘明：「上訴人又辯稱：前述匯款清單中包含自七十九年以來，委
　　託被上訴人之夫游健亮操作股票之應付款項云云，然無法舉證證明之，已不足採
　　。況由游健亮、被上訴人之股票集保帳戶中，自七十九年後，除部分之畸零股外
　　，皆無上訴人所稱代行操作之整筆股票，此有二人之股票集保帳戶存摺附卷可按
　　，故難認上訴人係為操作股票而為匯款。又被上訴人夫妻遷居宜蘭後，未變更配
　　股通知寄發地址，上訴人因承租其原台北住處，因而得知游健亮所有大同、裕隆
　　、中興紡織等股數，不能因此即認上訴人委託游健亮操作股票並匯款，故上訴人
　　上開所辯，亦不足採」等語，已詳細就再審原告此部分之抗辯予以審酌，並闡述
　　其認為再審原告之辯解不可採之理由，況此部分所論，乃原確定判決之前審抗告
　　本於調查證據結果為事實任定之判斷與適用法規錯誤，尚有不同。另再審原告指
　　摘原確定判決未盡調查之能事，未去函大同公司查詢，僅憑再審被告提出之股票
　　存摺，即認無再審原告所稱之代行操作整筆股票云云，因屬調查證據是否欠周之
　　問題，與適用法規顯有錯誤尚屬有間，自不得以此為再審之事由。
  (四)至原判決雖未具體載明係依刑事卷中何次之筆錄，認定再審原告就借款之時間、
    次數、金額陳述數次更異其詞，惟前審程序中再審被告所提出本院八十八年上字
    第一八四六號刑事判決理由亦曾載明再審原告於邢事程序中翻異陳詞（見原確定
　　判決卷內第六十頁背）充其量僅係漏未記載證據之出處，並非適用法規顯有錯誤
　　。另再審原告主張其於刑事案件中，從未稱不是固定付錢，原判決擅認其初稱利
　　息不固定後又稱固定之部分，不論是否屬實，核屬事實認定是否有誤之問題，與
　　適用法規顯有錯誤尚屬有間。又再審原告雖指摘原確定判決認再審被告曾出租房
　　屋予再審被告，與證人許月霞於刑事庭證述：「…怕回羅東會被他弟弟佔屋，才
　　叫黃來住……搬家之前未看見黃在住，也不知甲○○有是否收租金，因是他們的
　　事，我不知情」之證詞不符，且以許月霞曾於該房屋見過再審原告，即認兩造間
　　有租賃關係存在，顯採證違法云云。惟觀之證人許月霞之前述證詞，其僅係稱不
　　知再審被告有無向再審原告收取租金，並未否認再審原告住用該屋。又原確定判
　　決並因再審被告對於再審原告匯入其銀行帳戶之款項，不但能一一敘明，且與再
　　審原告提出之存款存摺紀錄顯示其確自八十一年十月份起有集數月後入與月數
　　相同之九千元之倍數款項之情相合，亦有證人許月霞於偽造文書案件中證稱曾於
　　租賃處見上訴人等情互符等情，乃認再審被告所稱再審原告以每月四千五百元之
　　租金承租其房屋一節應屬真實，非僅以證人許月霞之證詞即認再審被告有出租房
　　屋之唯一證據，其證據取捨，原無不當之處，況事實法院本於調查證據之結果，
　　本於得係自由心證判斷事實與偽，是證人證詞可否採用，應由事實審法院以自由
　　心證判定，再審原告泛指原確定判決適用法規錯誤，洵非可取。至原確定判決雖
　　未謂具體指出係何月份之房租，於何年何月匯入，惟此僅係判決理由記載完備與
　　否之問題，依前揭說明，亦核與適用法規顯有錯誤之情形有別，是再審原告指摘
　　原確定判決此部分適用法規顯有錯誤，亦不足採。
五、末按民事訴訟法第四百九十六條第一項第二款所謂：判決理由與主文顯有矛盾，
    係指判決依據當事人主張之事實，認定其請求或對造抗辯為有理由或無理由，而
    於主文為相反之諭示，且其矛盾為顯然者而言（最高法院台再字第一三０號判例
    參照），至判決理由前後矛盾，則非屬該款所列之情形，不得據為提起再審之訴
    之理由（最高法院七十八年度台再字第三一號判決參照）。查原確定判決於理由
    欄內認定再審原告盜賣再審被告所有之股票三萬股，係屬不法侵害再審被告之權
    利，應負損害賠償責任，再審被告本於民法第一百八十四條第一項侵權行為之法
    律關係，請求上訴人給付被盜賣之系爭股票及無償配股，計五萬四千六百二十一
    股，為有理由，應予准許，再審原告之上訴為無理由，並於主文內諭示駁回再審
    原告之上訴，依上說明，並無判決理由與主文予盾之情形。至再審原告主張原判
    決無須授權書即認兩造間有以系爭股票一萬股扣抵再審被告其夫應給付再審納骨
    塔之費用一節屬實，但竟以不同之採證理由認再審原告主張有經授權出售股票須
    授權書，其判決理由顯有矛盾云云，因屬判決理由前後矛盾之問題，揆諸前揭最
    高法院判決，判決理由前後矛盾非屬民事訴訟法第四百九十六條第一項第二款判
    決理由與主文顯有矛盾之情形，是再審原告以此主張原確定判決有判決理由與主
    文矛盾，即不足採。
六、綜上所述，本件再審告主張原判決有民事訴訟法第四百九十六條第一項第一、二
    、十一款之再審事由云云，均不足採，其執此提起本件再審之訴，為無理由，應
    予駁回。
七、據上論結，本件再審之訴為無理由，依民事訴訟法第七十八條判決如主文。
中　　　華　　　民　　　國　　九十一　　年　　　五　　　月    二十一    日
                                民事第十七庭
                                    審判長法  官　鄭  雅  萍
                                    　　　法  官　許  文  章
                                    　　　法  官　吳  謀  焰
右正本係照原本作成。
不得上訴。
中　　　華　　　民　　　國　　九十一　　年　　　五　　　月    二十二    日
                                          書記官　黃  瑞  芬
